臺灣臺南地方法院刑事裁定　　　　　　 100年度聲判字第27號
聲　請　人　周煜嵐
　　　　　　潘飛燕
前二人共同
代　理　人　王成彬律師
被　　　告　王憶萍
　　　　　　張兆榮
上列聲請人等因告訴被告等偽造文書案件，不服臺灣高等法院臺
南分院檢察署檢察長中華民國100年8月1日100年度上聲議字第88
8 號駁回聲請再議之處分（原不起訴處分案號：臺灣臺南地方法
院檢察署99年度營偵字第1839號），聲請交付審判，本院裁定如
下：
    主    文
聲請駁回。
    理    由
一、本件聲請交付審判意旨略以：(一)、聲請人潘飛燕待產期間，
    於民國98年1月4日晚間10時30分被告張兆榮給予催生藥Cyto
    tec，惟Cytotec催生藥乃未經衛生署核准之藥物，該藥物有
    發生胎兒腦性麻痺之副作用，被告張兆榮未經告知該藥物之
    副作用及風險，亦未得病人同意即逕予使用該藥物，且於98
    年1月5日上午9 時許聲請人潘飛燕破水，羊水中有濃稠胎便
    ，被告張兆榮未及時予以緊急分娩或剖腹生產，竟遲至11時
    47分始以真空吸引娩出胎兒周家綺，據被告張兆榮稱胎兒活
    動力依Apgar評分法為1分鐘5分，5分鐘6 分（事實上胎兒出
    生當時根本無活動力），果若活動力只有Apgar評分法1分鐘
    為5分，5分鐘為6 分（正常為8、9、10分，數分鐘內即有宏
    亮哭聲），顯有胎兒窘迫之狀況，本來應即時剖腹生產；且
    胎兒出生時既有無法呼吸之緊急狀況，被告張兆榮診所無合
    格之緊急人員施以急救，又不當注射強心劑（活動力低於3
    分時始得注射強心劑）遲延轉診，送至奇美醫院時胎兒血液
    酸化嚴重，酸醮值(PH)低於7 ，造成腦部嚴重缺氧，導致胎
    兒重度腦性麻痺之結果。(二)、胎兒周家綺於產程之98年1月5
    日10時前均有胎心紀錄均屬正常，且有紀錄可查，聲請人要
    求被告張兆榮提出10時以後之胎心記錄，被告張兆榮竟諉稱
    10時以後無紀錄。然護理記錄10時以後至11時47分之胎心音
    為130-150/分（胎心音正常），然何以98年1月5日10時後無
    胎心監測器紀錄，且依聲請人潘飛燕於98年1月5日上午9 時
    許破水，羊水中有濃稠胎便，該濃稠胎便影響胎兒呼吸致胎
    兒窘迫乃必然現象，再以胎兒娩出時之Apgar評分法活動力5
    分以及送至奇美醫院時胎兒血液酸化嚴重(PH7 )，可以推見
    胎兒娩出前己顯窘迫狀態，胎心音不可能為正常，故於10時
    後無胎心音監測器記錄應係對於產程有所隱瞞，由此可見被
    告張兆榮與被告王憶萍互相勾結，在其業務上護理記錄虛偽
    記載1月5日上午10時至胎兒娩出之11時47分之間胎心音正常
    之記錄。(三)、文華婦產科診所交付聲請人「兒童健康手冊」
    ，關於胎兒周家綺之生產方式係「V 」產鉗，但護理記錄記
    載周家綺之生綺之生產方式為「真空吸引」，惟「產鉗」與
    「真空吸引」乃兩個不同之生產方式，足見護理記錄為嗣後
    變造，為改寫胎心音記錄，將原來護理記錄除去，另重寫不
    實記錄，以致變造後之護理記錄與「兒童健康手冊」所載者
    不同。(四)、98年1月5日上午9 時許聲請人潘飛燕羊水中有濃
    稠胎便，已可證明胎便與服用Cytotec 不無關聯，況胎便與
    Cytotec有必然的關係，因胎便為Cytotec的副作用，而胎便
    又為胎兒窘迫的直接原因，雖胎便之吸入並非即刻發生窘迫
    ，亦可能漸進的使胎兒窘迫，故9 時許的羊水胎便染色，可
    能在10時才發生窘迫，故原處分以9 時之胎便與10時之胎心
    音正常，做為推論10時以後之胎心亦必正常，此種論斷不符
    論理法則。因胎兒產出後發生腦性麻痺乃是事實，腦性痲痺
    由於腦部缺氧亦是事實，腦部缺氧又由於胎兒窘迫又是事實
    ，胎兒窘迫由於胎便及孕母宮縮更是事實，胎便及宮縮則由
    於Cytotec 的副作用則為藥理的必然更是不能否認的事實。
    否則以上之推論若不成立，則本案的胎便是什麼原因？胎兒
    腦部缺氧又是什麼原因？原處分既未指出排除Cytotec 的其
    他直接原因，如何得以空泛的理由認為本案非由於Cytotec
    引起宮縮過強及胎便，再引起胎兒窘迫以致發生胎兒腦部缺
    氧，再不幸而致腦性麻痺？(五)、查胎心音監測器設有監測記
    錄紙，其記錄設備及功能為監測器所必備，其全程之監測自
    有必要印在記錄紙，否則即無需有記錄之機能之必要。又胎
    心音之監測為診療過程之一部，醫護人員之醫療行為及護理
    行為均需詳實記於病歷及護理記錄，此在醫療法、醫師法、
    護理人員法均有明文規定，而監測記錄紙之印記乃最真實最
    詳盡之診察記錄，依法應附載於病歷護理記錄，至嗣後手寫
    或電腦之補錄病歷或護理記錄，乃經事後回憶之補記，較之
    原始的監測器印記難反映真實，被告謂胎心音可以不必有記
    錄紙，醫審會亦認為胎心音監測可以不必記錄，顯然本末倒
    置，亦有違醫療法等相關規定。(六)、被告張兆榮於警詢時陳
    稱胎心音監測器可以記錄，但可以不記錄在紙上，胎心音記
    錄有螢幕可以顯示胎心音，如果胎心音高於160或低於120會
    警示，會響，如果胎心音都正常的話，就不會把他記錄下來
    等語，然本案有3 紙胎心音畫面紀錄，均顯示胎心音正常，
    被告張兆榮所述顯有矛盾。(七)、Cytotec 並非催生用之藥，
    其適應症為消化性潰瘍，雖醫審會之鑑定引國外文獻認已用
    於催生，但外國人之體質與國人並不相同，國外文獻之結論
    未經我國經人體試驗及衛生著核可，仍不得採外適應症藥物
    之使用。被告張兆榮在警訊係引99年3 月13日台灣產科學會
    發表之論文認為Cytotec 可以使用於催生，然本案被告張兆
    榮使用Cytotec 係在98年，台灣婦產科學會尚未發表該研究
    結果，被告張兆榮以聲請人潘飛燕作為白老鼠試驗，嚴重違
    反醫療法及醫學倫理。(八)、綜上所述，原不起訴處分及臺灣
    高等法院臺南分院檢察署駁回再議處分書未依卷內證據資料
    詳查審認，遽認被告2 人犯嫌不足，尚嫌速斷，爰聲請交付
    審判等語。
二、按告訴人不服上級法院檢察署檢察長或檢察總長認再議為無
    理由而為駁回再議聲請之處分者，得於接受處分書後10日內
    委任律師提出理由狀，向該管第一審法院聲請交付審判；法
    院認交付審判之聲請不合法或無理由者，應駁回之；法院為
    前項裁定前得為必要之調查，刑事訴訟法第258條之1、第25
    8條之3第2項前段、第3項分別定有明文。按諸聲請交付審判
    ，係對於「檢察官不起訴或緩起訴裁量權」制衡之一種外部
    監督機制，法院僅就檢察官所為不起訴或緩起訴之處分是否
    正確加以審查，以防止檢察機關濫權，依此立法精神，法院
    就聲請交付審判案件之審查，所謂「得為必要之調查」，其
    調查證據之範圍，自應以偵查中曾顯現之證據為限；況同法
    第260 條對於不起訴處分已確定或緩起訴處分期滿未經撤銷
    者得再行起訴之規定，其立法理由說明該條所謂不起訴處分
    已確定者，包括「聲請法院交付審判復經駁回者」之情形在
    內，是前述「得為必要之調查」，其調查證據範圍，更應以
    偵查中曾顯現之證據為限，不得就告訴人新提出之證據再為
    調查，亦不得蒐集偵查卷以外之證據，否則，將與刑事訴訟
    法第260 條之再行起訴規定，混淆不清，亦將使法院兼任檢
    察官而有回復「糾問制度」之虞。又法院裁定交付審判，即
    如同檢察官提起公訴使案件進入審判程式，是法院裁定交付
    審判之前提，必須偵查卷內所存證據已符合刑事訴訟法第25
    1條第1項規定「足認被告有犯罪嫌疑」之情形，合先敘明。
三、本件聲請人以被告張兆榮係址設臺南市○○區○○路151 號
    文華婦產科診所之醫師，被告王憶萍則為該診所之護士，均
    為從事醫療業務之人。聲請人潘飛燕於民國98年1月4日至文
    華婦產科診所住院待產，被告張兆榮應注意Cytotec 催生藥
    乃未經衛生署核准之藥物，且有發生胎兒腦性麻痺之副作用
    ，竟未徵得聲請人潘飛燕之同意而逕予使用該藥物，且98年
    1月5日上午聲請人潘飛燕破水，羊水中有濃稠胎便，被告張
    兆榮本應注意及此而及時予以緊急分娩或剖腹生產，竟疏未
    注意，遲至同日上午11時47分始以真空吸引娩出胎兒，致胎
    兒周家綺腦部嚴重缺氧，受有重度腦性麻痺之重傷害。被告
    張兆榮為隱匿其上開醫療疏失，竟與被告王憶萍共同基於偽
    造文書之犯意聯絡，明知98年1月5日上午10時以後已無裝設
    胎心音監測器，竟仍由被告王憶萍於護理紀錄上登載胎心音
    為正常，足以生損害於聲請人。因認被告張兆榮、王憶萍涉
    犯刑法第284條第2項之業務過失致重傷及同法第215 條業務
    登載不實罪嫌，經聲請人訴請臺灣臺南地方法院檢察署檢察
    官偵查結果，以被告張兆榮、王憶萍罪嫌不足，而為不起訴
    處分，聲請人不服聲請再議，經臺灣高等法院臺南分院檢察
    署檢察長以聲請人再議為無理由，而為駁回再議聲請之處分
    ，該處分於100年8月5 日送達聲請人，有送達證書在卷可稽
    （見營偵1839號卷第70頁、第71頁），聲請人委任律師於10
    0年8月10日具狀向本院聲請交付審判，經核聲請程序於法相
    合。
四、經查：
  (一)被告張兆榮、王憶萍涉犯業務過失致重傷害罪嫌部分：
    按告訴乃論之罪，其告訴已逾告訴期間者，應為不起訴之處
    分；又告訴乃論之罪，其告訴應自應得為告訴之人知悉犯人
    之時起，於6個月內為之，刑事訴訟法第252條第5款、第237
    條第1項分別定有明文。次按刑法第284條之罪須告訴乃論，
    為同法第287條前段所明定。本件聲請人潘飛燕於98年1月5
    日產下胎兒周家綺後，因周家綺活動力不佳，有吸入性胎便
    ，經轉送柳營奇美醫院急診室急救後，診斷為血液酸化嚴重
    ，腦部嚴重缺氧病變，並經財團法人奇美醫院於98年6 月18
    日開具診斷證明書，載明周家綺患有「嬰兒性腦性麻痺併癲
    癇及發展遲緩，經奇美醫院兒童發展聯合評估中心診斷為認
    知為中度發展遲緩並伴有動作發展遲緩及細動作邊緣」，有
    該診斷證明書在卷可稽（見營他卷第5 頁），則聲請人周煜
    嵐、潘飛燕至遲均已於98年6 月18日知悉被告張兆榮、王憶
    萍涉犯業務過失致重傷罪嫌，依上開告訴權期間之規定，聲
    請人周煜嵐、潘飛燕應於98年12月18日前提出業務過失致重
    傷害告訴，然聲請人2 人於99年2月9日始具狀向臺灣臺南地
    方法院檢察署提出告訴，有刑事告訴狀之收文章可稽（見同
    上卷第1 頁），顯已逾告訴期間，揆諸首開法條規定，自應
    為不起訴處分。
  (二)被告張兆榮、王憶萍涉犯業務登載不實罪嫌部分：
    (1)聲請人潘飛燕陳稱於第3 次無痛加藥後之10時15分，被告
      張兆榮叫被告王憶萍來拔掉胎心音監測器等語（見營他卷
      第164 頁），被告王憶萍則稱：生產過程看到胎頭的時候
      拿掉胎心音監測器，那時候胎心音監測器已經測不到等語
      （見營他卷第164 頁），被告張兆榮亦稱：準備要生時才
      把胎心音監測器拿掉（見同上卷第167頁、第168頁），就
      何時取下聲請人潘飛燕之胎心音監測器，雙方各執一詞。
      聲請人張兆榮陳稱：聲請人潘飛燕待產時，伊都有在場，
      直到推進去生產，伊始在外面，聲請人潘飛燕待產時，胎
      心音監測器有一直監測胎兒心跳，伊在看的時候心跳正常
      等語（見營他卷第160 頁），顯然至聲請人潘飛燕推進產
      房前，確有裝置胎兒胎心音監測器。衡酌聲請人潘飛燕當
      時已屆臨生產之際，生理狀況當承受莫大痛楚，是否尚能
      明確記憶產出過程之確切時點與細節，非無疑問；且除聲
      請人潘飛燕單一指述外，並無其他證據可資憑佐，實難逕
      為不利被告2 人之認定依據。
    (2)本案經送行政院衛生署醫事審議委員會鑑定，有鑑定書在
      卷可考（見營偵卷第16頁至第18頁）。鑑定書：「十、鑑
      定意見：(二)(4)…依照國內婦產科醫療常規，並無以書面列
      印全部胎心監測器紀錄之必要。即使有胎便，不一定要有
      書面列印胎心音監測器紀錄之必要，只要有護理紀錄即可
      。」（見營偵卷第17頁反面、第18頁）。依卷附護理記錄
      ，聲請人潘飛燕於98年1月4日至文華婦產科診所住院待產
      ，期間確實有多次胎心音監測結果之記載，被告王憶萍陳
      稱：胎心音監測器綁在產婦身上，胎兒心跳會顯現在螢幕
      上，不一定要列印紀錄紙，胎心音不正常會嗶嗶叫，機器
      就在產婦身邊，產婦也可以看得到，也會跟產婦說明胎兒
      心跳是否正常等語（見營偵卷第22頁、第23頁、營他卷第
      164 頁）；被告張兆榮陳稱：胎心音記錄器有螢幕可顯示
      胎心音，如果胎心音高於160或低於120的話，會警示、會
      響，如果正常的話，就不會（紙張）記錄下來，因為有時
      生產會10幾個鐘頭，不可能會用那麼多紙，我們只按1 個
      按鈕就會記錄下來，我們會視情況作紙張記錄等語（見營
      他卷第167頁），核與卷附僅有3紙胎心音監測紙本紀錄（
      見警卷(一)第24頁至第26頁），及前揭護理記錄所示情節相
      符，亦與前揭鑑定書揭櫫國內婦產科醫療常規無悖，自難
      以被告王憶萍於98年1月5日10時後，未列印留存其後關於
      聲請人潘飛燕胎心音監測器紙本紀錄，遽爾推斷其間護理
      記錄及產科診療記錄胎兒胎心音監測結果為不實。
    (3)依前揭鑑定書：「十、鑑定意見：(一)…胎便吸入一般是發
      生在生產期間，通常無法於產前預知；嚴重的胎便吸入即
      使在出生後經適當處理，也未必能回復正常功能。…(二)胎
      兒於懷孕期間，可能因胎盤功能欠佳、在子宮內生長遲滯
      、羊水過少、產程遲滯、急產、子宮內感染等因素，而導
      致胎兒在子宮內發生心跳及呼吸過快之情形時，引起迷走
      神經反射，增加其消化道蠕動及肛門擴約肌的鬆弛，使得
      胎便解出。胎兒吸入胎便後，輕則可於出生後，經治療後
      生命徵象趨於穩定，肺之發育及成長不會受到影響；重則
      造成出生後，吸入性肺炎、呼吸困難及腦部缺氧。」。依
      護理記錄記載，聲請人潘飛燕係於98年1月5日上午11時40
      分由被告張兆榮接生，至11時47分以真空吸引娩出胎兒，
      雖胎兒娩出發現有羊水內胎便濃稠、活動力欠佳、呼吸緩
      慢及有吸入性胎便，後經轉院至奇美醫院呈血液酸化嚴重
      ，酸醮值(PH)低於7 等情，惟揆之前揭鑑定書，胎兒有吸
      入胎便之情形，或係發生於產出之過程，並無從事先預知
      ，是難以胎兒在產出過程中吸入胎便之結果，即反推胎兒
      於產出前必有窘迫而致胎心音不正常之情形，並率而推論
      被告2人有何偽造文書行為。
    (4)又聲請人指稱文華婦產科診所交付「兒童健康手冊」，關
      於胎兒周家綺之生產方式係「V 」產鉗，與護理記錄記載
      周家綺之生產方式為「真空吸引」不同，然「兒童健康手
      冊」與護理記錄並非相同或同性質文書，形式上無從憑而
      認定護理記錄及產科診療紀錄胎兒胎心音監測結果真確與
      否之證據，況此並非前於偵查中曾顯現之證據，亦非本院
      得予調查審酌範圍
    (5)綜上所述，本件聲請人指摘不利於被告2 人之事證，業經
      檢察機關詳為調查及斟酌，依據偵查結果，認為被告2 人
      之偽造文書罪嫌不足，分別為不起訴處分或駁回聲請人再
      議之聲請，經核已敘明所持理由及依據，並無違反經驗法
      則、論理法則或其他證據法則之處，且經本院就偵查中曾
      顯現之各項證據審酌結果，亦認卷內證據資料未至「足認
      被告有犯罪嫌疑」而得跨越起訴門檻。聲請意旨執詞指摘
      原不起訴處分及駁回再議處分書為不當，聲請交付審判，
      並無理由，應予駁回。
五、依刑事訴訟法第258條之3第2項前段，裁定如主文。
中    華    民    國   100    年    12    月    30    日
                    刑事第二庭  審判長法  官  田幸艷
                                      法  官  鄭彩鳳
                                      法  官  熊祥雲
以上正本證明與原本無異
不得抗告
                                      書記官  林幸萱
中    華    民    國   100    年    12    月    30    日